臺灣臺中地方法院民事判決　九十二年度簡上字第一三三號
　　上　訴　人　　甲○○
　　訴訟代理人　　劉喜律師
　　複 代 理人　　丁○○
　　被 上 訴人　　丙○○
　　訴訟代理人　　乙○○
右當事人間確認界址等事件，上訴人對於中華民國九十二年二月十三日本院沙鹿簡易
庭九十年度沙簡字第四二二號第一審判決提起上訴，本院於民國九十三年十二月二十
四日言詞辯論終結，判決如左：
    主      文
上訴及假執行之聲請均駁回。
第二審訴訟費用由上訴人負擔。
    事實及理由
一、本件上訴人起訴主張：坐落台中縣大安鄉○○段四之一地號土地（下稱系爭四之
    一地號土地）為其與他人所共有，該土地與被上訴人所有坐落同段四之二地號土
    地（下稱系爭四之二地號土地）相毗鄰，系爭四之一及四之二地號土地間之界址
    應為如附圖所示Ｉ–Ｊ–Ｋ–Ｌ–Ｍ–Ｎ–Ｏ–Ｐ–Ｑ–Ｒ–Ｓ–Ｔ點之連接虛
    線，惟被上訴人卻擅自填土無權占用其共有之系爭四之一地號土地，侵害其共有
    土地之權利，因依民法第七百六十七條及第八百二十一條之規定，訴請排除侵害
    ，求為命被上訴人應將占用之土地返還上訴人及其他共有人全體之判決。經原審
    為其敗訴之判決，上訴人不服，提起上訴，並於本院補稱：系爭四之一及四之二
    地號土地位在台中縣大安鄉○○段、東勢尾段與南埔段三個段落交接處旁，依舊
    地籍圖顯示，該三個段別之土地係緊接在一起，並無拉開割裂之現象，此由大甲
    地政事務所人員檢測台中縣大安鄉○○段四之三及八之三地號等十二筆土地旁尚
    無未登錄土地可明。惟本件依大甲地政事務所及內政部土地測量局人員之測量方
    法，係將三個段別拉開，各自定測量點，導致地籍圖面上該三個段別土地已無法
    銜接，足證其測量顯屬錯誤，不足採用，況依測量結果，上訴人共有之系爭四之
    一地號土地比土地登記謄本記載之三二七三平方公尺減少二十三點五二平方公尺
    ，誤差太大，上訴人無法接受，法院應再囑託內政部土地測量局人員以舊地籍圖
    定出三個段別土地交接位置，再據以施測系爭四之一及四之二地號土地間之正確
    界址，否則必將導致鄰近土地之界線紛亂，致日後衍生許多界址糾紛。並聲明：
    （一）原判決廢棄；（二）被上訴人應將占用上訴人共有系爭四之一地號土地如
    附圖所示Ｉ–Ｊ–Ｋ–Ｌ–Ｍ–Ｎ–Ｏ–Ｐ–Ｑ–Ｒ–Ｓ–Ｔ點連接虛線內面積
    五十平方公尺（占有面積以實測為準）返還予上訴人及其他共有人全體；（三）
    願供擔保，請准宣告假執行。
二、被上訴人則以：系爭四之一地號土地為上訴人與訴外人李肚等人共有，除上訴人
    外，其餘共有人皆無異議認同內政部土地測量局之鑑定測量結果，且自民國八十
    七年三月二十四日起至九十年十一月二十一日止，至少已有五次經由具公信力之
    地政機關多次鑑界確認系爭四之一及四之二地號土地間之界址為如附圖所示Ａ－
    Ｂ－Ｃ－Ｄ－Ｅ－Ｆ－Ｇ－Ｈ點連接線，與地籍圖相符，伊並未占用上訴人共有
　　之系爭四之一地號土地等語，資為抗辯。並聲明：駁回上訴。
三、兩造不爭執之事實：系爭四之一地號土地為上訴人與訴外人李肚等人所共有，而
    相毗鄰之系爭四之二地號土地則為被上訴人所有。
四、上訴人主張系爭四之一及四之二地號土地間之界址為如附圖所示Ｉ–Ｊ–Ｋ–Ｌ
    –Ｍ–Ｎ–Ｏ–Ｐ–Ｑ–Ｒ–Ｓ–Ｔ點之連接虛線，被上訴人擅自填土無權占用
    其共有之系爭四之一地號土地等情，固據其提出各該土地登記謄本、地籍圖謄本
    、台中縣大甲地政事務所土地複丈定期通知書、調解不成立證明書、存證信函、
    台中縣政府函、大甲地政事務所於八十九年七月四日複丈之複丈成果圖、相片、
    陳情信函、內政部書函、監察院函、大安鄉○○段四之三及八之三地號旁未登錄
    案說明會議記錄、財政部國有財產局臺灣省中區辦事處函及大安鄉南庄村八十七
　　年度村民大會會議記錄為證，惟被上訴人否認有占用上訴人共有之系爭四之一地
    號土地情事，並以前揭情詞置辯。是本件兩造爭執之重點，在於：(1)系爭四之一
    及四之二地號土地間之界址究為如附圖所示Ｉ–Ｊ–Ｋ–Ｌ–Ｍ–Ｎ–Ｏ–Ｐ–
    Ｑ–Ｒ–Ｓ–Ｔ點連接虛線，抑或為如附圖所示Ａ－Ｂ－Ｃ－Ｄ－Ｅ－Ｆ－Ｇ－
　　Ｈ點連接線？(2)被上訴人是否無權占有上訴人共有之系爭四之一地號土地。查：
（(一）系爭四之一及四之二地號土地間之界址所在：
  （１）按相鄰兩土地間，其具體界址何在，我國民法未有明文，故如有圖地相符之
      　地籍圖可稽，固以地籍圖為準，惟地籍圖如不精確，則應秉持公平之原則，
        依下列判斷經界之資料為主，合理認定之，即(1)鄰接各土地之買賣契約或地
        圖（實測圖、分割圖、分筆圖）。(2)經界標識之狀況（經界石、經界木、木
        樁、基石、埋炭等）。(3)經界附近佔有之沿革（房屋、廚房、廁所、自來水
        管、水溝之位置及系爭土地之利用狀況）。(4)登記簿面積與各土地實測面積
        之差異〔參閱民事訴訟法研究基金會發行，民事訴訟法之研討（六）第一九
        五頁〕。由此以觀，若地籍圖並無不精確情形，則不妨以之作為認定相鄰兩
        土地間界址之依據。經查，與系爭四之一、四之二地號土地均相毗鄰之台中
        縣大安鄉○○段四之三地號土地於八十六年十二月十日分割增加同段四之四
        地號土地，面積二三四平方公尺，該四之四地號土地並與面積原僅二四七平
        方公尺之同段四之二地號土地合併為系爭四之二地號土地，面積合計四八一
        平方公尺，有本院卷存各該四之二、四之三地號土地登記簿及台中縣大甲地
        政事務所九十年十月二十九日九十甲地測字第九四○○號函檢附之土地複丈
        結果存根二份附原審卷可參。而系爭四之一及四之二地號土地經原審法院會
        同兩造勘驗現場，並囑託內政部土地測量局實施測量，該測量局以精密電子
        測距經緯儀在該等土地附近測設圖根點，並經檢核合格後，作為該測區之控
        制點，然後以各圖根點為基點，用上列儀器分別施測系爭二筆土地兩造各自
        指界位置及附近各界址點，並計算其坐標值輸入電腦，再將各界址點以自動
        繪圖儀展繪於鑑測原圖上（與地籍圖同比例尺一千二百分之一），然後依據
        臺中縣大甲地政事務所保管之地籍圖謄繪本案有關土地地籍圖經界線，與前
        項成果核對檢核後測定於鑑測原圖上，作成鑑定圖（即本判決附圖），依該
        鑑定圖所示，上訴人所指系爭四之一及四之二地號土地間之界址為如附圖Ｉ
        –Ｊ–Ｋ–Ｌ–Ｍ–Ｎ–Ｏ–Ｐ–Ｑ–Ｒ–Ｓ–Ｔ點連接虛線，被上訴人所
        指界線為如附圖Ａ－Ｂ－Ｃ－Ｄ－Ｅ－Ｆ－Ｇ－Ｈ點連接線。若依上訴人所
        指上開經界線所在，則如附圖所示Ａ–Ｂ－Ｃ－Ｘ－Ｐ－Ｏ－Ｎ－Ｍ－Ｙ－
        A3－Ａ點連接區域，已逾越同段四之三地號及四–二土地範圍內，其逾越面
        積甚至高達一一六．六四平方公尺，而附圖所示Ｗ－Ｅ－Ｒ－Ｗ點連接區域
        ，則逾越同段四之二地號土地範圍內，其逾越面積則為八．一０平方公尺，
        且系爭四之一地號土地依上訴人指界位置所測繪顯現之土地範圍、形狀，經
        本院以之與台中縣大甲地政事務所前述函文檢附之地籍原圖（附原審卷）套
        圖比對結果，顯不相符，是上訴人指稱如附圖Ｉ–Ｊ–Ｋ–Ｌ–Ｍ–Ｎ–Ｏ
        –Ｐ–Ｑ–Ｒ–Ｓ–Ｔ點連接虛線為兩造相鄰土地之界址，尚難憑採。至若
        依被上訴人所指上開經界線所在，雖使上訴人共有之系爭四之一地號土地面
        積將由土地登記簿所載之三二七三平方公尺減為三二四九點四八平方公尺，
        而被上訴人所有系爭四之二地號土地面積則將由土地登記簿所載面積四八一
        平方公尺減為四四七點五四平方公尺，然與地籍圖面積相符，此觀諸附圖所
        示面積分析表即明，復參酌被上訴人所指之界址即附圖Ａ－Ｂ－Ｃ－Ｄ－Ｅ
        －Ｆ－Ｇ－Ｈ點連接線又正與地籍圖相符，足認被上訴人所指之界址應屬相
        鄰系爭四之一及四之二地號土地間之正確經界線所在。
　（２）又上訴人雖主張系爭四之一及四之二地號土地係在台中縣大安鄉○○段、東
        勢尾段與南埔段三個段落交接處旁，該三個段別之土地相緊接，並無拉開割
        裂之現象，惟本件依大甲地政事務所及內政部土地測量局人員之測量方法，
        係將該三個段別拉開，各自定測量點，導致地籍圖面上該三個段別土地已無
        法銜接，可見其測量顯屬錯誤，不足採用，況測量結果，其共有之系爭四之
　　　　一地號土地面積將減少二十三點五二平方公尺，誤差太大云云。然查，鑑定
        證人即內政部土地測量局實施本件測量之人員徐啟明已證稱：當初原審囑託
        測量時，伊係根據大甲地政事務所保存之地籍原圖描繪出鑑定圖，施測當時
        ，會參酌南庄段、東勢尾段及南埔段三地段附近土地之狀況、位置而測量，
        因地籍管理之實況係分段管理，測量員至現場勘測時，必須先描繪地籍原圖
        ，以便在測量時有所依，當初描繪時，即將南庄、東勢尾、南埔三段土地與
        系爭相鄰之二筆土地一併描繪，伊依據地籍原圖所示各界址點及參考兩造各
        自指界之範圍測量系爭二筆土地地籍圖所示界址線何在等語明確。次查，上
        訴人前曾因對大甲地政事務所鑑測相鄰系爭四之一、四之二地號土地間之界
        址結果不服，而於八十九年六月間申請再鑑界，當時實施測量之台中縣政府
        人員吳金昇亦證述：當初伊係因當事人對大甲地政事務所第一次測量之結果
        有疑義，聲請再鑑界，由台中縣政府指派伊至現場檢測，檢測結果與第一次
        測量相同，測量員至現場勘測時，必須先描繪地籍原圖，以便在測量時有所
        依據，當初描繪時，即將南庄、東勢尾、南埔三段土地與系爭相鄰之二筆土
        地一併描繪等情甚詳，互核該二位證人之證言並無歧異之處，再參諸原審卷
        附之地籍原圖及當初證人吳金昇實施測量時之測量原圖等圖示資料以觀，本
        院實難認該二位證人有上訴人所指實施測量方法錯誤之情形。再者，依被上
        訴人所指界址，雖造成上訴人共有之系爭四之一地號土地面積由土地登記簿
        所載之三二七三平方公尺減為三二四九點四八平方公尺，減少二三點五二平
        方公尺，然被上訴人所有系爭四之一地號土地亦因此減少三三點四六平方公
        尺（計算方式：481－447﹒54＝33﹒46），顯見二者面積均有減少，甚者被
　　　　上訴人土地所減少面積之幅度大於上訴人，並未獨讓一方蒙利，故對兩造似
        乎並無何不公平之處。惟若依上訴人所指之界址即附圖Ｉ–Ｊ–Ｋ–Ｌ–Ｍ
        –Ｎ–Ｏ–Ｐ–Ｑ–Ｒ–Ｓ–Ｔ點連接虛線，則上訴人共有系爭四之一地號
        土地面積將由土地登記簿所載之三二七三平方公尺增為三四五六點六○平方
        公尺，二者增減之面積差異甚大，顯非公平，益證被上訴人所指之經界線即
        附圖Ａ－Ｂ－Ｃ－Ｄ－Ｅ－Ｆ－Ｇ－Ｈ點連接線係屬系爭四之一及四之二地
        號土地間之正確界址。從而，上訴人前開主張，並非可採，上訴人復執此據
        以聲請本院再囑託內政部土地測量局實施測量，即無必要，附此敘明。
（二）被上訴人是否無權占有上訴人共有之系爭四之一地號土地
  （１）被上訴人所指界址即附圖Ａ－Ｂ－Ｃ－Ｄ－Ｅ－Ｆ－Ｇ－Ｈ點連接線既屬相
　　　  鄰系爭四之一及四之二地號土地間之正確經界線所在，且又與地籍圖相符，
        已如前述，則被上訴人即無占用上訴人共有之系爭四之一地號土地情事，故
        上訴人訴請被上訴人應將占用系爭四之一地號土地如附圖所示Ｉ–Ｊ–Ｋ–
        Ｌ–Ｍ–Ｎ–Ｏ–Ｐ–Ｑ–Ｒ–Ｓ–Ｔ點連接虛線內面積約五十平方公尺返
        還予上訴人及其他共有人全體，尚屬無據。
　（２）又上訴人嗣固另以被上訴人在系爭四之二地號土地上所舖設之水泥寬度與如
　　　　附圖所載形狀不同，而質疑被上訴人無權占用系爭四之一地號土地云云。惟
　　　　查，被上訴人所有系爭四之二地號土地上坐落門牌號碼為台中縣大安鄉○○
　　　　村○○路一五三號水泥鐵皮地上物，該地上物與南埔路間有一條水泥舖設之
　　　　通路相連，此水泥舖設之通路即係當初自四之三地號土地所分割出併入原四
　　　　之二地號土地之部分等情，已據本院至現場勘驗明確，制有勘驗筆錄可稽，
　　　　而於土地現場所舖設之該水泥通路寬度縱較附圖所載之形狀寬廣，但逾越圖
　　　　載部分之水泥通路係占用四之三地號土地等情，已據被上訴人陳明，且經本
　　　　院現場勘驗結果，被上訴人所陳上情尚非無因，是上訴人遽以前開主張質疑
　　　　被上訴人無權占有其共有之系爭四之一地號土地，要無可取。
五、綜上所述，本件上訴人主張被上訴人無權占用其共有之系爭四之一地號土地等情
    ，既不足採，被上訴人所辯，尚屬可信。則上訴人執此主張被上訴人應將占用之
    土地返還上訴人及其他共有人全體，自屬無據。從而，上訴人本於民法第七百六
    十七條及第八百二十一條之規定，請求被上訴人應將占用上訴人共有系爭四之一
    地號土地如附圖所示Ｉ–Ｊ–Ｋ–Ｌ–Ｍ–Ｎ–Ｏ–Ｐ–Ｑ–Ｒ–Ｓ–Ｔ點連接
    虛線內面積約五十平方公尺返還予上訴人及其他共有人全體，為無理由，不應准
    許。其假執行之聲請，亦失所依據，應併予駁回。原審為上訴人敗訴之判決，並
    無不合。上訴意旨指摘原判決不當，求予廢棄改判，非有理由，應予駁回。
六、本件事證已臻明確，兩造其餘攻擊防禦方法及舉證，於本件判決結果已不生影響
    ，爰不再逐一論述，附此敘明。
七、據上論結，本件上訴為無理由，依民事訴訟法第四百三十六條之一第三項、第四
    百四十九條第一項、第七十八條，判決如主文。
中　　　華　　　民　　　國　　九十三　　年　　　一　　　月 　　 十四 　 日
                                    臺灣臺中地方法院民事第二庭
~B審判長法官　許冰芬
~B法      官　蔡健興
~B法      官　吳美蒼
正本係照原本作成。
不得上訴。
中　　　華　　　民　　　國　　九十三　　年　　　一　　　月 　　 十四 　 日
~B法院書記官　黃舜民
